Inventaris van de archieven van de Hollandse Staatscommissies tot de Zaken van de Oost-Indische Compagnie
Nationaal Archief, Den Haag
Comité van de Oost-Indische Compagnie
Comité Oost-Indische Compagnie
oudste stuk - jongste stuk: 1790-1796
32928
26 inventarisnummer(s); 3,10 meter
Normale geschreven en gedrukte teksten. De Nederlandstalige stukken van vóór ca. 1700 zijn geschreven in het gotische cursiefschrift, met name in de oud-Hollandse klerkencursief.
Nationaal Archief, Den Haag
Het Comité van de Oost-Indische Zaken had tot taak toezicht uit te oefenen op de Oost-Indische Compagnie en met name het gebruik van door de gewesten Holland en Zeeland verstrekte subsidies. Het archief bevat notulen en bijlagen.
Archiefvorming
Geschiedenis van de archiefvormer
De Hollands-Zeeuwse Staatscommissie van 1790 en het Committé van de Provisionele Representanten van het Volk van Holland tot de zaken van de Oost-Indische Compagnie van 1795 zijn staatsrechterlijke curiositeiten, vooral omdat ze als Hollandse of - naar het lijkt- Hollands-Zeeuwse commissies controle hebben uitgeoefend op de VOC, die haar octrooi had van de Generaliteit. Hun merkwaardige status heeft aanleiding gegeven tot onduidelijkheden over de status van hun archieven.Hieronder wordt een poging gedaan om de sluier die bijna twee eeuwen over deze archieven heeft gehangen, weg te nemen. Achtereenvolgens zal aandacht worden besteed aan de ontstaansgeschiedenis van de commissie, hun inrichting, werkwijze en activiteiten, zal worden beschreven wat er in de loop der tijden met hun archieven is gebeurd en zullen over de inventarisatie en de huidige staat van die archieven mededeling worden gedaan.
a. Holland en de achteruitgang van de Compagnie
De Vierde Engelse oorlog bracht de VOC, die haar jaarrekening vanaf het tweede kwart van de 18e eeuw al niet meer met een batig saldo had kunnen afsluiten, op de rand van het bankkroet.
Haar bezittingen overzee, werden een prooi van de Engelsen, haar retourschepen konden de Republiek niet meer bereiken en haar crediteuren vroegen alle op korte termijn opeisbare voorschotten (de zgn. anticipatiepenningen) op. Om een faillissement te voorkomen moesten de provincies uitstel van betaling (handlichting) verlenen, grote leningen verstrekken en zich garant stellen voor de terugbetaling van leningen die door anderen werden gegeven.
Vooral Holland, dat bij het voortbestaan van de Compagnie van alle provincies het meeste belang had, moest diep in de buidel tasten.
Drie kwart van de compagniesleningen werd in de jaren na 1780 door deze provincie gegeven of gegarandeerd (wat uiteindelijk op hetzelfde neerkwam). Natuurlijk verlangde Holland zekerheden. In mei 1782 kreeg het alle goederen, koopmanschappen en inkomsten van de maatschappij in onderpand en sinds juni van hetzelfde jaar liet het personele commissies controle uitoefenen op het gebruik van de voorgeschoten en gegarandeerde gelden. Hiertoe werden achtereenvolgens ingesteld de personele commissie tot de zaken van de Oost-Indische Compagnie (1782-787), de personele commissie tot onderzoek naar de tegenwoordige staat van financiën der Oost-Indische Compagnie en haar militair en mercantiel vermogen (1788-1789), de Hollands-Zeeuwse Staatscommissie tot de zaken van de Oost-Indische Compagnie (1790-1795) en het Committé tot de zaken van de Oost-Indische Compagnie (1795-1796).
Behalve met de controle van de uitgaven van de Compagnie hielden deze commissies zich vanaf het eerste begin ook bezig met de zo noodzakelijke verbetering van het bestuur van de maatschappij en de vergroting van de invloed van de provincie daarin. Plannen in die richting (toevoeging aan het bewind van meerendeels door Holland benoemde commissarissen of beëdigde hoofdparticipanten) stuitten echterop hardnekkige tegenstand van het bewind zelf, dat van overheidsbemoeinis niet gediend was, en van Zeeland, dat zich tegen een nog grotere Hollandse overheersing verzette. De inspanningen van de eerste personele commissie leverden niet meer op dan de toevoeging in 1786 van zes Hollandse bewindhebbers aan de kamer Amsterdam, die als het Vijfde Departement controle moesten uitoefenen op het bestuur van de compagnie en verplicht waren ook aan de Staten van Holland hierover verslag uit te brengen. De beslissing hierover werd door de Staten-Generaal met de kleinst mogelijke meerderheid genomen en de uitvoering ervan aanvankelijk door de Staten van Zeeland geboycot.
Res. SG 1786 mei 1; res. Zeel. 1786 mei 12; res. SG 1786 nov. 9.
b. Samenwerking tussen Holland en Zeeland en instelling van de Hollands-Zeeuwse Staatscommissie
Toen het bewind in 1788 bij Holland en Zeeland opnieuw om financiële steun aanklopte, benoemden de Staten van Holland een nieuwe personele commissie, die de financiële staat van de Companie en haar militaire en commerciële vermogen moest onderzoeken.
Res. Holl. 1788 mei 8.
Samenwerking bleek noodzakelijk met de personele commissie die de Staten van Zeeland met hetzelfde doel had benoemd. Er moesten namelijk schikkingen worden getroffen met betrekking tot de financiële verhouding tussen de Hollandse kamers en de kamer Zeeland. Zeeland was hierbij van de medewerking van Holland afhankelijk; Holland wilde zo snel mogelijk een evenredige bijdrage van Zeeland aan de Financiële ondersteuning van de Compagnie.
Res. Zeel. 1788 mei 22, juli 17; res. Holl. 1788 juli 23.
Op basis van het rapport van de besprekingen tussen beide personele commissies besloten Holland en Zeeland de Compagnie opnieuw financieel te steunen. Ze kwamen overeen dat in het vervolg Holland drie vierde en Zeeland één vierde deel subsidies voor hun rekenig zouden nemen. Ze hechtten hun goedkeuring aan de instelling van een personele commissie met zes Hollandse en twee Zeeuwse leden, die namens beide provincies toezicht moest houden op het bestuur van de Compagnie. Ze werden het eens over een voorstel aan de Staten-Generaal om het Vijfde Departement, dat na de omwenteling beschouwd werd als een middel om opperbewindhebber Willem V zijn invloed te ontnemen en dat nauwelijks had gefunctioneerd, tot na een preparatoir besogne, belast met het opstellen van het voorbereidend rapport aan de vergaderingen van de Zeventienen, te degraderen.
Res. Holl. 1789 juni 4; res. Zeel. 1789 november 26.
De provincies wilden voor hun plan om een personele commissie in te stellen de goedkeuring krijgen van de Staten-Generaal om "bewindhebberen, die onder octrooi van hun Hoog Mogende het bestuur voeren, alle huiverigheid te beneemen om die Politique Commissie te erkennen".
Res. Holl. 1789 juni 4; res. Zeel. 1789 november 26.
Niet alle bondgenoten waren echter even enthousiast. De Utrechts gedeputeerden verklaarden op 23 maatr 1790 dat zij het redelijk en billijk vonden dat aan de Staten van Holland en Zeeland, in verband met de grote bedragen die zij de Compagnie hadden voorgeschoten, "alle mogelijke gerustheid werde bezorgt", maar dat zij nooit zouden instemmen met "zoodanige schikkingen, waar door die Maatschappij met de daad zou ophouden een Generalitiets Etablissement te weezen, maar veel eer het eigendom van die twee Provincien zoude uitmaaken, en alleen aan dezelve verantwoordelijk zoude worden". Meer dan het recht op informatie wilden zij Holland en Zeeland niet toestaan.
Res. SG 1790 maart 23.
Maar de meerderheid had er geen bezwaar tegen dat beide provincies de Compagnie onder curatele stelden. De opposanten wisten slechts te bereiken, dat in de resolutie van 14 mei 1790 waarbij de Staten-Generaal hun instemming betuigden met het plan van Holland en Zeeland, uitdrukkelijk werd bepaald, dat de commissie zou ophouden te bestaan als de voorgeschoten gelden aan Holland en Zeeland waren terugbetaald en dat haar bestaan geen inbreuk zou betekenen op de soevereiniteit van de Staten-Generaal over de VOC en hun bevoegdheid om van het bewind te allen tijde opening van zake te krijgen.
Res. SG 1790 mei 14.
c. Samenstelling, taken en bevoegdheden van de Comissie
Een dag nadat de Staten-Generaal hun goedkeuring aan het plan gegeven hadden werden de Hollandse gecomitteerden door de prins benoemd en door de Staten van Holland aangesteld. Het waren Gerlach Jan Doys van der Does, lid van de Ridderschap en gecommitteerde ter Provinciale Rekenkamer, Pieter Hendrik van de Wall, oud-burgemeester van Dordrecht, Joachim Rendorp, burgemeester van Amsterdam, en Hendrik van Stralen, secretaris van Gecommitteerde Raden van het Noorderkwartier.
Ress. Holl. 1790 mei 14, 15; not. SC 1790 mei 14.
Rendorp, die eind 1792 overleed, werd op 5 april 1793 opgevolgd door de Amsterdamse burgemeester Willem Gerrit Dedel.
Res. Holl. 1793 april 5.
De Zeeuwse gecommitteerden, Jacob Hendrik Schorer, pensionaris van Middelburg, en Daniël Pieter de Mauregnault, burgemeester van Veere, werden pas op 16 juni dooor Willem V aangewezen en op 21 juni door de Staten van Zeeland aangesteld.
Res. Zeel. 1793 juni 14, 21.
Op 12 februari 1794 nam Jacob van Houtte, secretaris van de Provinciale Rekenkamer, de plaats in van De Mauregnault, die toen al twee jaar vacant was.
Res. Zeel. 1793 april 25; not. SC 1794 februari 12.
Alle staatsgecommitteerden kregen van hun provincies geloofsbrieven als extraordinaris gedeputeerden ter Staten-Generaal.
Ress. Holl. 1790 mei 15; res. Zeel. 1790 juni 21.
De Staatscommissie werd belast met het toezicht op het bestuur van de Oost-Indische Compagnie in het algemeen en het behoorlijk gebruik van de Hollandse en Zeeuwse subsidies in het bijzonder. Bewindhebbers moesten over alle belangrijke zaken met haar overleggen en haar inzage geven in alle stukken. Haar leden moesten regelmatig rapport uitbrengen aan de Staten van hun provincies.
Res. SG 1790 mei 14.
Desgevraagd dienden zij hun lastgevers van advies.
d. Huishoudelijke zaken en besluitvorming
De Hollandse gecommitteerden gingen meteen na hun aanstelling aan de slag. Op hun voorstel besloten de Staten van Holland op 23 juli 1790 voor de Hollandse kamers een nieuwe lenig van tien miljoen te garanderen.
Res. Holl. 1790 juli 23.
Overleg met de nog maar net aangestelde Zeeuwse gecommitteerden had niet plaatsgevonden. De Staten van Zeeland, voor een voldongen feit geplaatst, protesteerden tegen de gevolge procedure, maar waren verplicht voor de kamer in Middelburg een lening naar evenredigheid te garanderen.
Not. SC 1790 augustus 12; res. Zeel. 1791 februari 3.
Pas op 12 augustus 1790 hielden de Hollandse en Zeeuwse gecommitteerden hun eerste gemeenschappelijke vergadering. Daar werden onder meer de huishoudelijke zaken geregeld. De Hollanders hadden tot dan toe voor het schrijfwerk de klerken gebruikt die de commissie tot de quoten hadden bediend.
Not. SC 1790 mei.
Nu werd besloten uit de klerken van de compagnie een amanuensis te kiezen. Nadat de eerste kandidaat, Albertus Arend Hoefhamer, die zich "in de vorige troubles" bleek te hebben "misdragen", was afgevoerd nog voordat hij zijn werkzaamheden had kunnen beginnen, werd op 24 september 1790 Willem Abeleven als amanuensis aangesteld. Als VOC-klerk bleef hij toegang houden tot de archieven van de Compagnie.
Not. SC 1790 juli 23, augustus 12, 13, 18, 19; september 24, 25; oktober 13; december 17.
De voormalige compagnieasadvocaat Boers trad op 13 oktober 1790 in functie als advocaat-consulent van de commissie.
Not. SC 1790 oktober 13; zie ook: augustus 12, 19; september 24; december 17.
De Staatscommissie was, ook na augustus 1790, niet meer dan een overlegorgaan van een Hollandse en een Zeeuwse personele of staatscommissie. Deze commissies dienden hun eigen staatsrapporten in bij de Staten van hun gewesten, beschikten over enkele gemeenschappelijke faciliteiten en kwamen alleen bij elkaar als er zaken van groot gemeenschappelijk belang aan de orde waren. Hun samenwerking was niet meer dan een institutionalisering van de samenwerking die tussen hun voorgangsters van 1788 had bestaan. Holland, dat tweemaal zoveel gecommitteerden leverde als Zeeland, domineerde. De Hollander Van der Does was het eerste lid van de Staatscommissie en Den Haag was haar standplaats. De notulenregisters bevatten voor het overgrote deel de besluiten van de vergaderingen van de Hollandse gecommitteerden en voor een gering deel de besluiten die samen met de Zeeuwen waren genomen. Vrijwel altijd ging het initiatief van de Hollanders uit.
Idealiter verliepen de communicatielijnen tussen de gecommitteerden en de Statenvergaderingen als volgt. Waren subsidieaangelegenheden aan de orde, dan stelden de Hollandse gecommitteerden eerst een plan op tot steunverlening door de Staten van Holland aan de Hollandse kamers. Ze verzochten dan hun Zeeuwse collega's de Staten van Zeeland voor te stellen hun kamer naar evenredigheid te subsidiëren en dienden hun plan in bij de Staten van Holland. De Staten van Holland keurden het plan goed en schreven de Staten van Zeeland dat zij van hen een evenredige subsidie verwachtten. De Staten van Zeeland tenslotte, door hun gecommitteerden inmiddels van de plannen op de hoogte gebracht, sloten zich bij de Hollandse resolutie aan.
In veel gevallen vond tussen de Hollandse en de Zeeuwse gecommitteerden geen overleg plaats. De Hollandse gecommitteerden deden in die gevallen een voorstel aan de Staten van Holland, die hierop een resolutie namen en deze aan de Staten van Zeeland overbrachten. Na advies van hun gecommitteerden te hebben ingewonnen sloten de Staten van Zeeland zich bij de Hollandse resolutie aan of stelden zij hun Hollandse collega's van hun bezwaren op de hoogte. Na advies van zijn gecommitteerden nam Holland dan een finale resolutie.
Overleg met de Heren Zeventien werd in principe door de voltallige commissie gevoerd. Met de Hollandse kamers en de kamer Zeeland daarentegen werd respectievelijk door de Hollandse en Zeeuwse gecommitteerden afzonderlijk beraadslaagd. Uitgaande brieven werden door Abeleven namens de hele commissie ondertekend, ook al gingen ze in feite alleen van de Hollanders uit.
e. Middelen tot herstel van de Compagnie
De Staatscommissie bereidde niet alleen financiële steunmaatregelen voor, maar ook structurele hervormingen van de leiding en de werkwijze van de Compagnie. In hun rapporten van januari en juli 1791 stelden de Hollandse gecommitteerden een groot aantal vergaderingen voor in de administratie in de Republiek, de wijze van handel drijven en het beheer van bezittingen overzee, waar commissarissen-generaal orde op zaken zouden moeten stellen. De aanbevelingen waren grotendeels ontleend aan memories die hoofdparticipant Guill. Titsingh en de Amsterdamse bewindhebbers Falck, Craeyvanger en Scholten bij het bewind en de commissie hadden ingediend.
Zie in het repertorium de rubriek A 4, pp. 574-576.
Ook beraamde de commissie maatregelen om de verkopingen van de Compagnie te reguleren. De retouren moesten voortaan bij afslag worden verkocht en de onverkocht gebleven goederen zouden niet langer alleen op vastgestelde tijden opnieuw in openbare veiling worden gebracht, maar te allen tijde en ook onderhands mogen worden verkocht. Een commissie van de bewindhebbers werd benoemd om de verkopingen te leiden.
Deze veranderingen, die op zich al hevige protesten van de handel leidden, vormden de basis van een plan tot verregaande prijsregulering. Om dit plan in het diepste geheim te kunnen doorvoeren werden de gecommitteerden eind 1791 door Holland en Zeeland gemachtigd onder bepaalde voorwaarden "uit te denken en dadelijk in te voeren zodanige Poincten van bezuiniging hier te lande, en nuttige schikkingen tot het welzijn van de Oost-Indische Compagnie als zij ten meesten nutte van dezelve Compagnie...zullen oordeelen te behooren". Enkele maanden later liet de Staatscommissie de commissie tot de verkopingen een geheime conventie sluiten met Cohen & Cie, waarbij dit handelshuis zich tegen ruime betaling verplichtte bodemprijzen vast te stellen en goederen eventueel tegen die bodemprijzen uit de markt nemen.
Zie in het repertorium de afdeling C, pp. 598-600.
De doorvoering van de hervormingen werd vertraagd door corrupte en incompetente bestuurders van de compagnie in de Republiek en overzee en leverde, evenals de zending van de commissarissen-generaal, niet de resultaten op die ervan waren verwacht. Nieuwe geldleningen leken in een bodemloze put te verdwijnen en de provincies bleken steeds minder bereid en in staat hun financiële steun voort te zetten. Vanaf eind 1793 gaf Holland alleen nog subsidies die er specifiek op waren gericht om de retouren op de compagniesveilingen te brengen. Zeeland was toen al niet meer in staat aan eerder aangegane subsidieverplichtingen te voldoen. De Staatscommissie, die als buffer en trait d'union tussen de Compagnie en de Staten had gefunctioneerd, nam afstand van de Compagnie. De Hollands gecommitteerden beraadden zich op last van de Staten op maatregelen om het bewind nog vóór de val van de maatschappij te concentreren en om de oostindische handel en bezittingen van de Compagnie, die het onderpand vormden van de kapitalen die de provincie had voorgeschoten, te redden als de val van de maatschappij niet meer was uit te stellen.
f. Het Comitté tot de zaken van de Oost-Indische Compagnie, 1795-1796
Kort na de omwenteling, op 30 januari 1795, vervingen de Provisionele Representanten van het Volk van Holland (de opvolgers van de Staten) de gecommitteerden Van der Does, Van de Wall, Dedel en van Stralen door Brouerius van der Velden, Johan du Tour, Titsingh en Christiaan Beresteyn, die de werkzaamheden van hun voortgangers als Committé van de Provisionele Representanten tot de zaaken van de Oost-Indische Compagnie voortzetten.
Decr. P.R. Holl. 1795 januari 30.
Ook Abeleven moest het veld ruimen. De nieuwe gecommitteerden stelden Hoefhamer, die in 1790 vanwege zijn patriottische sympathieën was afgevoerd, weer als amanuensis aan.
Not. SC 1795 februari 15.
Van de diensten van advocaat-consulent Boers besloten zij geen gebruik meer te maken.
Not. SC 1795 februari 15 en maart 2.
Het Comitté nam van Abeleven het archief van de Staatscommissie over en van de commissie tot de verkopingen een verzegeld kistje met 38 documenten. Dat kistje was door deze commissie in het VOC-logement in Den Haag in een eveneens verzegelde kast geplaatst en tijdens de omwenteling door de kastelein van dit logement in een appartement in de tuin in een ton met hooi verstopt. Omdat openbaarmaking van de stukken, die voor een belangrijk deel betrekking hadden op de geheime maatregelen ter regulering van de prijzen, een storm van verontwaardiging zou veroorzaken, besloot het Committé ze buiten de openbaarheid te houden en in zijn eigen archief te incorporeren.
Idem 1795 februari 14, maart 6-15. Voor de stukken van de commissie tot de verkopingen zie het repertorium onder C. Hoe geheim de activiteiten van deze commissie waren, blijkt o.m. uit het boek van Van Berckel, die zich afvraagt of de commissie wel daadwerkelijk heeft gefunctioneerd: G.J.A. van Berckel, Bijdrage tot de Geschiedenis van het Europeesch opperbestuur over Nederlands Indië 1780-1806, (Leiden 1880) 37.
Het Committé kreeg soortgelijke bevoegdheden als de Staatscommissie had gehad.
Decr. P.R. Holl. 1795 februari 6.
Met de Zeeuwse gecommitteerde Schorer en Van Houtte, die in functie waren gebleven, bleef het schriftelijk contact onderhouden, maar gemeenschappelijke vergaderingen werden ondanks Zeeuwse protesten niet meer gehouden. Zeeland kon de Compagnie al enige tijd niet meer naar evenredigheid subsidiëren. De schulden van de kamer Zeeland aan de andere kamers groeiden daardoor tot zo'n hoogte, dat deze in 1796 zelf overwogen bij de Staten-Generaal op maatregelen aan te dringen. Omdat Holland noch bereid noch in staat was aan Zeeland de subsidiegelden voor te schieten, kwam aan de Hollands-Zeeuwse samenwerking de basis te ontvallen.
Het Committé stond dichter bij de compagnie dan zijn voorgangster in 1794. De éminence grise van de VOC, hoofdparticipant Titsingh, de belangrijkste inspirator van de hervormingsvoorstellen van de Staatscommissie, was "het roer van het schip".
Du Tour aan Pieter Paulus 1795 oktober 11, Archief VOC Commissies, inv.nr. 24, p.583.
Hij vond evnals zijn collega's het oude bewind "nutteloos"en "hinderlijk"
COIC aan P.R. Holl. 1795 april 3, Archief VOC Commissies, inv.nr. 24, p. 554.
en streefde naar concentratie van het bestuur door afschaffing van de kamers. De torenhoge schuldenlast van de Compagnie weet hij echter niet aan het onvermogen van het incompetente bewind om de huishouding aan te passen aan de veranderde internationale commerciële verhoudingen, maar uitsluitend aan de gevolgen van de Engelse oorlog en hij wilde van haar opheffing niets weten. De Provisionele Representanten, wie het nu juist om de wijze van opheffing van de Compagnie te doen was, konden zich dan ook niet verenigen met het rapport dat Titsingh en zijn collega's op 15 juni 1795 uitbrachten,. Ze stelden zes toegevoegde leden aan en gaven het aldus uitgebreide Committé opdracht een voorstel te formuleren tot onmiddellijke vernietiging van het college van bewindhebbers en vervanging daarvan door een generaal committé.
Decr. p.R. Holl. 1795 juni 15.
Op grond van het meerderheidsrapport van het uitgebreide Comittée (de drie oorspronkelijke leden waren tegen) deden de Hollandse gedeputeerden op 17 september 1795 in de staten-generaal het voorstel onder handhaving van het octrooi de colleges van bewindhebbers af te schaffen en een (generaliteits-) Committé tot de zaaken van de Oostindische Handel en Bezittingen in te stellen dat voor het merendeel uit Hollanders zou bestaan. De provincie verklaarde zich niet bereid de Compagnie verder te ondersteunen voordat de bondgenoten dit voorstel hadden aanvaard.
Res. SG 1795 juni 15.
Ondanks vele bezwaren ging de meerderheid met dit plan accoord, zodat het generaliteitscommitté op 1 maart 1796 met zijn werkzaamheden kon beginnen.
Decr. P.R. Zeel. 1795 november 3; ress. SG 1795 november 6, 16, 30; december 3, 24; 1796 januari 28; februari 4.
Het leek het (provinciaal) Committé voegzaam, "daar deeze commissie ten einde liep, dezelve met een kort rapport te sluiten". Maar verder dan een conceptrapport kwam het niet.
Not. COIC 1796 februari 1, 12.
Op 5 februari bepaalden de Provisionele Representanten, dat, in verband met de nieuwe bestuursinrichting, "alle qualificatiën en lasten op eenigerhande Committé's door de Provisionele Representanten gegeeven, en alle personeele Commissies uit hun midden gedecerneerd, nu voor als dan, gehouden (worden) op den Eersten April deezes Jaars te cesseeren en buiten effect te zijn".
Decr. P.R. Holl. 1796 februari 5.
Geschiedenis van het archiefbeheer
g. Archieven overgedragen aan de staat en ingevoegd in de koloniale archieven.
Het algemene Committé tot de zaken van de Oostindische Handel en Bezittingen was in de archieven van het provinciale Committé zeer geïnteresseerd. Al op 10 maart 1796 benoemde het een commissie die "van de burgers Titsingh en verdere leden van de geweezene personeele commissie van Holland tot de Oost-Indische zaken...de papieren tot hunne commissie behoort hebbende" moest overnemen.
Res. OI Committé 1796 maart 10.
Maar Titsingh gaf de papieren die hij in bewaring had niet graag uit handen. Op 13 januari had hij zijn collega's Du Tour en Beresteyn, die om afgifte van de kist met de papieren van de vorige Staatscommissie waren komen vragen, ook al met lege handen naar huis gestuurd. Hij had hen er toen op gewezen, "dat deeze papieren meede toebehoorden aan de leeden der Zeeuwsche Staats Commissie" en hen "daar deselve thans onder de custodie waaren van iemand, die niet konde geconsidereert worden van alle relatiën dienaangaande ontbloot te zijn, zoo lang zijn demissie niet bij de provisioneele Representanten van 't Volk van Holland aangenomen was", in consideratie gegeven "of het thans wel voegzaam zoude zijn, om die verplaatzing te doen op een ogenblik dat deeze Commissie door een nieuw bewind stond vervangen te worden".
Not. COIC 1796 januari 13.